---
title: "Amenidades de la Salud en Esmeraldas (080150)"
author: "Yojayra Farinango"
date: "2024-08-22"
format: docx
editor: visual
---

## OpenStreetMaps

```{r, message=FALSE}
#Primero cargamos la librerías
#install.packages(c("sf", "ggplot2", "dplyr"))
#install.packages("httr2", type = "binary")
##install.packages("dplyr")  # O install.packages("tidyverse")
library(sf)
library(tidyverse)
library(osmdata)
library(spdep)
library(cowplot)
library(httr2)
library(ggmap)
library(readxl)
library(dplyr)
library(stringr)            

```

```{r}

library(osmdata)
bbox <- getbb("Esmeraldas, Ecuador")
query <- opq(bbox) %>%
  add_osm_feature(key = "amenity", value = "hospital") %>% 
  osmdata_sf()
  
puntos <- query$osm_points


```

Colocamos los puntos en el mapa

```{r}
# Cargar y preparar los datos de zonas censales
zonas <- st_read("./data/GEODATABASE_NACIONAL_2021/GEODATABASE_NACIONAL_2021.gdb/", layer = "zon_a")

zonas <- zonas %>% filter(str_detect(zon, "^08"))
```

Graficamos el mapa de la provincia de Esmeraldas

```{r, echo =FALSE, fig.height= 6, fig.dpi= 400}

ggplot() +
  geom_sf(data = zonas) +
  geom_sf(data = puntos) +
  labs(
    title = "Figura N°1. Distribución de hospitales de la provincia de Esmeraldas",
    subtitle = "Fuente OpenStreetMaps"
  )


```

```{r}
#install.packages("readxl")
excel_sheets("./data/01_2022_CPV_Estructura_poblacional.xlsx")

poblacion <- read_excel("./data/01_2022_CPV_Estructura_poblacional.xlsx",
                        sheet =  "1.2",
                        range = "B10:G1299")
names(poblacion) <- c("provincia", "canton", "parroquia", "total_nacional", "hombres", "mujeres")
```

Limpiamos la base antes de trabajarlo.

```{r}
poblacion <- poblacion %>%
  filter(!is.na(provincia),
         str_detect(parroquia, "^Total|Nacional", negate = TRUE))

library(dplyr)
library(stringr)

poblacion <- poblacion %>%
  mutate(across(c(provincia, canton, parroquia), str_to_upper))

print(poblacion)

```

Ahora tenemos la base depurada y mostramos a continuación

```{r}
dpa <- read_excel("./data/CODIFICACIÓN_2022.xlsx", sheet = "CODIGOS")
```

Ahora cruzamos la bases por provincia, cantón y parroquia

```{r}
poblacion <- poblacion  %>%
  left_join(dpa, by= c("provincia"= "DPA_DESPRO",
                       "canton" = "DPA_DESCAN",
                       "parroquia" = "DPA_DESPAR"))
```

Ahora unimos los polígonos a nivel de parroquia, porque está a nivel de zona censal.

```{r}
zonas <- zonas %>%
  mutate(DPA_PARROQ = str_sub(zon, 1, 6))

parroquias <- zonas %>%
  group_by(DPA_PARROQ) %>%
  summarise(Shape = st_union(Shape))
  
```

Unimos los datos de la población

```{r}
parroquias <- parroquias %>%
  left_join(poblacion)
```

Comparamos a través de un mapa de calor

```{r, echo =FALSE, fig.height= 6, fig.dpi= 400}
parroquias %>%
  ggplot() +
  geom_sf(aes (fill = log(total_nacional)))+
  geom_sf(data = puntos) + 
  scale_fill_gradient(low = "white", high = "red") +
  labs(title = "Figura N°2: Densidad Poblacional de la provincia de Esmeraldas",
       subtitle = "Fuente INEC")
```

Calculamos el indicador de Amenidades por cada 1000 habitantes

```{r}
puntos <- st_transform(x = puntos, crs = st_crs(parroquias))

parroquias_puntos <- st_join(x = puntos, y = parroquias, join = st_within)

parroquias_puntos <- parroquias_puntos %>%
  count(DPA_PARROQ, name = "hospitales") %>%
  as_tibble()

parroquias <- parroquias %>%
  left_join(parroquias_puntos)

#Reemplazamos por cero en las parroquias que no tienen hospitales
parroquias <- parroquias %>%
  mutate(hospitales = replace_na(hospitales,0))
```

A continuación calculamos el indicador

```{r, echo =FALSE, fig.height= 6, fig.dpi= 400}

parroquias <- parroquias %>%
  mutate(indicador = (hospitales/total_nacional)*1000)

parroquias %>%
  ggplot() +
  geom_sf(aes (fill = indicador))+
  scale_fill_gradient(low = "white", high = "red") +
  labs(title = "Figura N°3: Indicador de amenidades de salud por cada 1000 habitantes en Esmeraldas",
       subtitle = "Fuente INEC")
```

## Cálculo del índice de Morán

Creamos la matriz de pesos

```{r}
# Primero creamos la matriz binaria
vecinos <- poly2nb(parroquias, queen = TRUE)

#Matriz de pesos
vecinos_pesos <- nb2listw(vecinos, style = "W", zero.policy = TRUE)
```

Procedemos a cálcular el índice de Moran

```{r, warning=FALSE}

# Calcular índice de Moran
#moran <- moran.test(parroquias, vecinos_pesos, alternative = "greater")

#moran
```
